【裁判字號】    98,交聲,1078
【裁判日期】    980527
【裁判案由】    聲明異議
【裁判全文】
臺灣高雄地方法院交通事件裁定        98年度交聲字第1078號
原處分機關  交通部公路總局高雄區監理所
異  議  人
即受處分人  甲○○
上列異議人因違反道路交通管理處罰條例案件，對於交通部公路
總局高雄區監理所民國98年4 月17日所為之處分（原處分：高監
自裁字第裁80-NO0000000 號），聲明異議，本院裁定如下：
    主  文
原處分關於甲○○酒精濃度超過規定標準，罰鍰新臺幣肆萬玖仟
伍佰元，以及吊扣駕駛執照拾貳個月部分之處分撤銷。
前項撤銷部分不罰。
    理  由
一、原處分機關略以：異議人即受處分人甲○○前於民國97年1
    月14日晚上9 時50分許，駕駛車牌號碼1053-XA 號自用小客
    貨車，行經高雄縣鳳山市○○路與和成路口，因有汽車駕駛
    人酒精濃度超過規定標準每公升0.55毫克以上（達每公升0.
    87毫克）之違規事實，遭員警製單舉發，爰依違反道路交通
    管理處罰條例第35條第1 項第1 款、道路交通管理事件統一
    裁罰基準及處理細則之規定，裁處罰鍰新台幣（下同）49,
    500 元，吊扣駕駛執照12個月，並施以道安講習之處分。而
    異議人雖因同一事件經檢察官以97年度偵字第4001號為緩起
    訴處分，並依緩起訴處分所附條件繳納6 萬元予國庫，惟緩
    起訴處分並非刑罰，宜視同不起訴處分，自得再依違反行政
    法上義務規定裁處之；又現行駕駛執照之管理採1 人1 照原
    則，異議人違規時係駕駛自用小客貨車，其駕駛自用小客貨
    車之資格憑證係普通大貨車駕駛執照，自應吊扣該普通大貨
    車駕駛執照云云。
二、異議意旨則以：異議人駕駛上開自用小客貨車因酒後駕車遭
    員警取締，事後已依緩處分所附條件繳納6 萬元予國庫，原
    處分機關仍裁罰49,500元，顯有未當；又異議人因無自用小
    客貨車駕照，以致原處分機關吊扣其所持有之普通大貨車駕
    照，但如此將影響異議人生計，爰依法聲明異議，請求撤銷
    關於罰鍰及吊扣駕駛執照12個月部分之處分等語。
三、按汽車駕駛人，駕駛汽車經測試檢定有酒精濃度超過規定標
    準之情形者，處新臺幣15,000元以上6 萬元以下罰鍰，並當
    場移置保管該汽車及吊扣其駕駛執照1 年；有第35條第1 項
    規定之情形者，應接受道路交通安全講習，道路交通管理處
    罰條例第24條第1 項第2 款、35條第1 項第1 款分別定有明
    文。
四、經查:
  (一)異議人於前揭時、地，飲酒後呼氣酒精濃度超過每公升0.55
    毫克以上（達每公升0.87毫克）之情況下，仍駕駛車牌號碼
    1053-XA 號自用小客貨車，經警查獲製單舉發，原處分機關
    因而裁處異議人罰鍰新台幣49,500元，吊扣駕駛執照12個月
    ，並施以道安講習之處分等情，有舉發違反道路交通管理事
    件通知單、違反道路交通管理事件裁決書各1 紙在卷可稽。
  (二)按緩起訴處分於其緩起訴期間屆滿，且未經撤銷時，是否屬
    不起訴處分之一種，雖不無爭執；然於94年2 月5 日公布，
    並自95年2 月5 日施行之行政罰法第26條第1 項雖規定：「
    一行為同時觸犯刑事法律及違反行政法上義務規定者，依刑
    事法律處罰之。但其行為應處以其他種類行政罰或得沒入之
    物而未經法院宣告沒收者，亦得裁處之」，但於94年12月28
    日修正公布，並自95年7 月1 日施行之道路交通管理處罰條
    例第35條第8 項則規定：「……前項（指有酒精濃度超過規
    定標準而駕駛車輛等情形）汽車駕駛人，經裁判確定處以罰
    金低於本條例第92條第3 項所訂最低罰鍰基準規定者，應依
    本條例裁決繳納不足最低罰鍰之部分。」，依其性質道路交
    通管理處罰條例第35條第8 項應為行政罰法第26條第1 項之
    特別規定。又按被告所犯為死刑、無期徒刑或最輕本刑3 年
    以上有期徒刑以外之罪，檢察官參酌刑法第57條所列事項及
    公共利益之維護，認以緩起訴為適當者，得定1 年以上3 年
    以下之緩起訴期間為緩起訴處分，就要件而言，緩起訴基本
    上係認被告有犯罪嫌疑，而暫緩起訴，並得課被告予一定之
    負擔或指示（刑事訴訟法第253 條之1 、第253 條之2 第1
    項參照），是緩起訴處分是一種刑事處罰。緩起訴之被告依
    檢察官緩起訴處分命令，向國庫繳納捐款，係履行檢察官為
    緩起訴處分命令，性質上自屬於處分金，與罰金無異。則修
    正後道路交通管理處罰條例第35條第8 項所規定之罰金，解
    釋上自應包括依檢察官處分命令，而向國庫繳納捐款在內，
    受處分人既依檢察官之緩起訴處分命令，向國庫繳納捐款，
    即係履行檢察官為緩起訴處分命令，與受刑事處罰無異。查
    本件受處分人於緩起訴處分案件，經檢察官命其於緩起訴處
    分確定翌日起3 個月內向國庫支付6 萬元，受處分人已於97
    年5 月7 日繳清，且該緩起訴處分已期滿未經撤銷確定乙情
    ，有上開緩起訴處分書、繳款收據各1 件在卷可參。佐以臺
    灣高等法院曾就酒後駕車遭緩起訴處分並附條件為捐款行為
    ，於緩起訴處分猶豫期間屆滿未經撤銷確定，行政機關得否
    對同一行為課以行政罰鍰相關問題加以研議，結論亦同認：
    行政機關不得對同一行為再課以行政罰鍰（而非採緩起訴猶
    豫期間經過而未經撤銷，行政機關即得為行政罰），此觀卷
    附臺灣高等法院暨所屬法院96年法律座談會刑事提案第36號
    自明，自堪認行政機關於本案情形應不得就異議人同一行為
    再為行政罰鍰處分。據此，原處分機關依道路交通管理處罰
    條例第35條第1 項第1 款規定，對異議人上開酒後駕車之違
    規行為予以裁罰時，就裁處罰鍰部分，自不得再科處行政罰
    對於異議人予以重複處罰。
  (三)次按94年12月14日修正、95年3 月1 日施行前之道路交通管
    理處罰條例第68條固規定：「汽車駕駛人，因違反本條例及
    道路交通安全規則之規定，受吊扣或吊銷駕駛執照處分時，
    吊扣或吊銷其持有各級車類之駕駛執照」，惟修正後業已刪
    除「吊扣」之規定，改為「汽車駕駛人，因違反本條例及道
    路交通安全規則之規定，受吊銷駕駛執照處分時，吊銷其持
    有各級車類之駕駛執照」，其修正理由乃係舊法將違法或違
    規駕駛人所持有各級車類之駕駛執照一併吊扣，失之過酷，
    影響人民工作及生活甚鉅，故依修正後之該條規定，受吊扣
    駕駛執照處分時，僅能吊扣違規當時所駕車類之駕駛執照，
    不再吊扣其持有各級車類之駕駛執照，僅於受吊銷駕駛執照
    處分時，始吊銷其持有各級車類之駕駛執照。
  (四)又按行政行為對人民課以一定之義務或負擔，或造成人民其
    他之不利益時，其所採取之手段，與行政機關所追求之目的
    間，必須有合理之聯結關係存在，亦即不得違反「不當聯結
    禁止原則」，若欠缺此聯結關係，此項行政行為即非適法（
    最高行政法院90年度判字第1704號判決參照）。查本件異議
    人因飲酒後駕駛自用小客貨車，則應依本條例第35條第1 項
    第1 款之規定吊扣其所依憑駕駛自用小客車貨資格之駕駛執
    照，若將異議人自用小客貨車以外之普通大貨車駕駛資格一
    併予以限制，則係不當聯結異議人駕駛自用小客貨車之違規
    行為與其普通大貨車駕駛資格，此種不當聯結即構成違法，
    而有撤銷之原因。
  (五)雖依道路交通安全規則第61條第1 項第3 款規定，汽車駕駛
    人取得高一級車類之駕駛資格者，應換發駕駛執照，並准其
    駕駛較低級車類之車輛，已領有大貨車駕駛執照者，得駕駛
    小型車、輕型機器腳踏車。查本件異議人酒後駕駛自用小客
    貨車，依法本應吊扣其小型車駕駛執照，惟因異議人領有較
    高級之普通大貨車駕駛執照，此有汽車駕照基本資料1 紙附
    卷可稽，致無較低級車類之小型車駕駛執照可供吊扣，固導
    致越級駕駛人違規酒駕時，受有無須吊扣駕駛執照之利益，
    然此關於駕駛執照管理所衍生之執行困難或法規漏洞，宜由
    修法解決，尚不得擴張解釋於駕駛人無較低級駕駛執照可供
    吊扣時，即率爾代以吊扣其所領有之較高級駕駛執照。況行
    政行為，採取之方法所造成之損害不得與欲達成目的之利益
    顯失均衡，行政程序法第7 條第3 款定有明文及行政罰法第
    18條意旨可參，原處分機關於本件異議人無自用小客貨車之
    駕照可供吊扣時，吊扣其普通大貨車駕照以代之，雖可達成
    限制駕駛人繼續駕駛該級車類行駛之目的，惟亦同時造成限
    制駕駛人繼續駕駛普通大貨車之結果，所造成之損害已與欲
    達成目的之利益顯失均衡。且依前開所述本件行為時之道路
    交通管理處罰條例第68條，既已將「吊扣」各級車類之規定
    予以刪除，原處分機關自不能逕行處分吊扣受處分人其他車
    種之駕駛執照。原處分機關因受處分人駕駛自用小客貨車而
    有上開違規行為，因異議人無自用小客貨車駕駛執照而逕行
    吊扣其普通大貨車駕駛執照，顯已逾越道路交通管理處罰條
    例第68條之規範意涵及範圍。
  (六)綜上所述，異議人因酒後駕車部分，既經台灣高雄地方法院
    檢察署檢察官為緩起訴處分確定，並依緩起訴處分所附條件
    繳納6 萬元予國庫，依行政罰法第26條第1 項前段規定，即
    無再依道路交通管理處罰條例第35條第1 項第1 款裁處行政
    罰鍰之餘地。原處分機關未考量上情，竟仍科處異議人罰鍰
    49,500元，即有違誤；又原處分機關未審酌新修正之法律規
    定，逕對異議人裁處吊扣普通大貨車駕駛執照12個月之處分
    ，於法不合，異議人之異議為有理由，應由本院將罰鍰及吊
    扣駕駛執照12個月部分之處分撤銷，並另為不罰之諭知。另
    原處分機關所為關於道安講習部分之處分，異議人並未聲明
    異議，不在本件審究及撤銷之範圍內，附此敘明。
五、據上論斷，應依道路交通案件處理法第20條前段，裁定如主
    文。
中    華    民    國    98    年    5     月    27    日
                    交通法庭    法  官  莊珮君
以上正本證明與原本無異。
如不服本裁定應於送達後5日內向本院提出抗告狀。
中    華    民    國    98    年    5     月    27    日
                                書記官  秦富潔


司法院資訊處製作；財團法人民間司法改革基金會備份。
